臺灣基隆地方法院民事判決　　　　　　　九十三年度訴字第一七二號
　　原　　　告　甲○○
　　訴訟代理人　羅聖乾律師
　　被　　　告　乙○○即大白.
右當事人間請求返還房屋事件，本院於中華民國九十三年五月二十日辯論終結，茲判
決如左：
    主      文
原告之訴及假執行之聲請均駁回。
訴訟費用由原告負擔。
    事      實
甲、原告方面：
一、聲明：
    (一)被告應從原告所有基隆市○○區○○路三一九號一樓房屋（大白鯊魚丸店）
        騰空遷出後，將房屋及基地交還原告。
    (二)被告應自起訴狀繕本送達被告之翌日（即民國九十三年四月二十日）起至返
        還房地之日止按月給付原告新臺幣（下同）四萬元。
    (三)訴訟費用由被告負擔。
    (四)請准供擔保為假執行之諭知（即為以預供擔保為條件之假執行宣告）。
二、陳述：
    (一)按「所有權人對於無權占有或侵奪其所有物者，得請求返還之。對於妨害其
        所有權者，得請求除去之。」民法第七百六十七條定有明文。查基隆市○○
        區○○路三一九號全棟共五層房屋及基地，乃原告於民國（下同）於八十九
        年九月二十六日向訴外人游國泰買受而取得，為原告所有，此有土地及建物
        登記謄本可證。然上開房屋之第一層及土地（下稱系爭房屋）卻遭被告占有
        ，用以經營「大白鯊魚丸」店，亦有照片可證。而被告與原告並無任何租賃
        關係存在，乃屬無權占有，並妨害原告之所有權能，又不願自動搬遷。爰依
        民法第七百六十七條之規定，請求判決如聲明第一項（即被告應自基隆市○
        ○區○○路三一九號一樓房屋騰空遷出後，將房屋及基地返還原告）。
    (二)按「無法律上之原因而受利益，致他人受損害者，應返還其利益。」民法第
        一百七十九條定有明文。又無權占有他人之土地或房屋，有致所有權人受不
        能使用土地或房屋之損害，所有權人得請求返還其利益，該利益依社會通念
        相當於租金利益。此有最高法院六十一年度臺上字第一六九五號判例可稽。
        被告占有原告所有系爭房屋及基地作為營業之用，已如前述，乃受有相當房
        租及地租之利益，致原告受有損害，依前開民法規定及判例意旨，自應返還
        其利益。查原告所有之土地共有二筆，面積共三十八平方公尺，九十三年一
        月申報地價為每平方公尺八萬二千零九十元，合計地價為三百十一萬九千四
        百二十元，每月相當租金之利益約二萬五千九百九十五元；系爭房屋乃供營
        業使用之店面，每月租金有人出價八萬元，房地租金合計十萬五千餘元，但
        基於慣例以房租計算，爰請求被告應自起訴狀繕本送達之翌日起至返還房屋
        之日止按月給付原告四萬元（即自起訴狀繕本送達被告之翌日起至交還房屋
        之日止給付原告按月以四萬元計算之損害金）。
三、對被告抗辯之陳述：
    (一)被告向訴外人游天順（即原告之父）承租系爭房屋，租期係自八十九年三月
        二十六日起至九十三年三月二十五日止，租期屆滿後，被告並未與原出租人
        游天順續約，或與原告另訂租約，亦未再給付租金，是被告在租期屆滿前雖
        屬有占有，惟自租期屆滿後，即無占有之正當權源，其仍占有系爭房屋，自
        屬無權占有，原告自得依民法第七百六十七條前段之規定，請求被告返還系
        爭房屋及所坐落之基地。
    (二)又系爭房屋之出租人游天順並非系爭房屋之所有權人（系爭房屋之原所有權
        人為訴外人即原告之伯父游國泰，現為原告），故系爭房屋雖於出租被告並
        交付被告後，讓與原告，惟與民法第四百二十五條第一項之規定不符，故不
        適用民法第四百二十五條第一項「買賣不破租賃原則」之規定。
    (三)被告確曾寄一張郵政匯票予原告，惟原告已決定不再將系爭房屋租予被告，
        故將該郵政匯票退還被告。
四、證據：提出下列文件為證。
    (一)基隆市○○區○○段一小段一○地號土地之登記謄本一件。
    (二)基隆市○○區○○段一小段一一地號土地之登記謄本一件。
    (三)基隆市○○區○○段一小段九七建號建物之登記謄本一件。
    (四)系爭房屋之九十二年房屋稅繳納證明書影本一張。
    (五)系爭房屋之照片一張。
乙、被告方面：
一、聲明：
    (一)駁回原告之訴及其假執行之聲請。
    (二)訴訟費用由原告負擔。
二、陳述：
    (一)渠於十八年前即向原告之父游天順承租系爭房屋，四、五年換約一次，最近
        一次係於八十九年換約，約定租期至九十三年三月二十六日為止，租金原約
        定每月二萬九千元，但換約後不到半年，游天順就要求提高二千元（即應付
        之租金提高為每月三萬一千元），渠當時雖同意，但游天順亦同時同意租約
        到期後被告得再續租五年，以及如提高租金，亦不超過原約定租金之一成。
        詎租期屆滿後，原告卻聲稱如渠欲續租，租金要每月八萬元，由於租金過高
        ，無法與原告達成協議，故未與原告簽訂新租約。
    (二)如原告同意照其父之口頭約定（即租金不超過原約定租金之一成），渠仍願
        與原告續約。
    (三)系爭房屋雖已讓與原告，現為原告所有，惟依「買賣不破租賃」之原則，原
        告仍應繼續出租予被告。
    (四)渠曾寄一張郵政匯票予原告，但遭原告退回。
三、證據：提出郵政匯票影本及信封影本各一件為證。
    理      由
一、本件原告主張：系爭房屋為渠所有，現由被告占有，用以經營「大白鯊魚丸」店
    等事實，業據提出系爭房屋及基地之登記謄本各一件、系爭房屋九十二年房屋稅
    繳納證明書影本一張及系爭房屋之照片一張為證，且為被告所不爭，原告此部分
    之主張自堪信為真實。其次原告主張：被告係向訴外人游天順（即原告之父）承
    租系爭房屋，租期自八十九年三月二十六日起至九十三年三月二十五日止，租期
    屆滿後，被告並未與原出租人游天順續約，或與原告另訂租約，亦未再給付租金
    ，故被告自租期屆滿後，即無占有系爭房屋之正當權源，其仍占有系爭房屋，自
    屬無權占有，及系爭房屋之出租人游天順，並非系爭房屋之所有權人（系爭房屋
    之原所有權人為訴外人游國泰，現為原告）等情，亦為被告所自認或不爭，原告
    此部分之主張同堪信為真實。
二、按「出租人於租賃物交付後，縱將其所有權讓與第三人，其租賃契約，對於受讓
    人仍繼續存在。」修正前之民法第四百二十五條第一項定有明文（本件租賃契約
    訂立於八十八年四月二十一日民法債編修正公布後、八十九年五月五日修正民法
    債編施行前之八十九年三月二十六日，依民法債編施行法第一條之規定，應適用
    修正前之規定）。而「民法第四百二十五條規定之適用，固以讓與租賃物之所有
    權人為出租人為其要件，然第三人如得所有人同意而為出租時，仍得類推適用該
    條之規定。」（參見最高法院八十四年臺上字第一六三號判例）。本件系爭房屋
    於八十九年三月二十六日出租時之所有權人雖為訴外人游國泰，而由第三人游天
    順出租予被告，並非由游國泰出租予被告，惟查訴外人游國泰乃原告之伯父，亦
    即出租人游天順之兄（為原告所自陳），衡情游天順出租系爭房屋，應曾徵得所
    有權人游國泰之同意，故系爭房屋嗣於八十九年九月二十六日移轉為原告所有時
    ，依上開判例意旨，原租賃契約對於受讓人之原告仍繼續存在，亦即在承租人之
    被告與受讓人之原告間，於受讓之時（八十九年九月二十六日時）當然發生租賃
    關係，無須另立租賃契約（參見最高法院二十三年上字第三○九二號判例）。原
    告主張：系爭房屋之出租人游天順並非系爭房屋之所有權人（系爭房屋之原所有
    權人為訴外人即原告之伯父游國泰，現為原告），故系爭房屋雖於出租被告並交
    付被告後，讓與原告，惟與民法第四百二十五條第一項之規定不符，故不適用民
    法第四百二十五條第一項「買賣不破租賃原則」之規定云云，乃誤會法律之規定
    ，自不可採（至被告於八十九年九月二十六日後仍將租金付予原出租人游天順，
    而原告亦無異見，可能係因原出租人游天順即為原告之父，以及三方均誤會租賃
    關係仍存在於游天順與被告間之故）。原租賃關係既存在於原告與被告之間，故
    被告如能證明：原出租人游天順於調高系爭房屋之租金為每月三萬一千元時，曾
    同意租約到期後被告得再續租五年，及如提高租金，亦不超過原約定租金之一成
    之事實，原告自有當然繼承（繼受）之義務（參見最高法院二十六年上字第三六
    五號、三十八年臺上字第一九五號、四十一年臺上字第一一○○號及四十四年臺
    上字第三○號判例）。
三、查被告抗辯：渠於十八年前即向原告之父游天順承租系爭房屋，四、五年換約一
    次，最近一次係於八十九年換約，約定租期至九十三年三月二十六日為止，租金
    原約定每月二萬九千元，但換約後不到半年，游天順就要求提高二千元（即應付
    之租金提高為每月三萬一千元），渠當時雖同意，但游天順亦同時同意租約到期
    後被告得再續租五年，以及如提高租金，亦不超過原約定租金之一成。詎租期屆
    滿後，原告卻聲稱如渠欲續租，租金要每月八萬元，由於租金過高，無法與原告
    達成協議，故未與原告簽訂新租約等情，為原告所不爭（未爭執被告所抗辯之事
    實），參以被告承租系爭房屋經營「大白鯊魚丸」店已十餘年，而原告為六十四
    年八月六日生，於八十九年九月二十六日始取得系爭房屋之所有權（詳見土地登
    記謄本所載），對於先前其父如何出租系爭房屋予被告，並不詳知，而其又自認
    為於取得系爭房屋之所有權後，得任意提高租金，認為其父之約定對其並無拘束
    力等情（詳見本院九十三年五月四日筆錄），被告之抗辯應堪信為真實。亦即於
    系爭房屋之租期屆滿後，原告應繼續出租系爭房屋予被告五年，其租金不得逾每
    月三萬四千一百元。原告不得任意提高租金，更不得無端拒絕續租。
四、綜上所述，系爭房屋之原出租人即原告之父游天順同意租約到期後被告得再續租
    五年，及如提高租金，亦不超過原約定租金之一成；而原告於取得系爭房屋之所
    有權後，當然繼承出租人之地位，應負擔原租賃契約所生之義務（參見最高法院
    四十一年上字第一一○○號判例），原告不得任意提高租金，更不得無端拒絕續
    租，如前所述。乃原告於租期屆滿後，竟任意提高租金（當庭堅持每月八萬元）
    ，無端拒絕續租，更進而訴請被告應自系爭房屋騰空遷出後，將房屋及基地返還
    原告，並自起訴狀繕本送達之翌日起至返還房地日止按月給付原告四萬元，自屬
    無據，應不准許。
五、原告之訴既應駁回，則其假執行之聲請亦無所附麗，應併駁回之。
六、本件結論已明，兩造其餘之攻擊防禦方法及舉證，已與結論無關，故不再一一論
    究。又原告乃經濟上之強者，而被告則為依靠系爭房屋（大白鯊魚丸店）賺取微
    薄利潤（被告陳稱每月約可淨賺四萬元而已）養家活口之經濟上之弱者，原告宜
    存仁心，留被告一條生路，併予敘明。
七、據上論結，本件原告之訴為無理由，依民事訴訟法第七十八條，判決如主文。
中　　　華　　　民　　　國　　九十三　　年　　　六　　　月　　　三　　　日
                                  民事庭法      官  林  金  發
右為正本，係照原本作成。
如不服本判決，應於本判決送達後二十日內向本院提出上訴狀（應附繕本）及繳納上
訴裁判費，上訴於臺灣高等法院。
中　　　華　　　民　　　國　　九十三　　年　　　六　　　月　　　三　　　日
                                        法院書記官  溫  麗  燕
